【裁判字號】    96,重上更(三),23
【裁判日期】    970729
【裁判案由】    貪污治罪條例
【裁判全文】
臺灣高等法院刑事判決
上  訴  人
即  被  告  丙○○
指定辯護人  鄭聯芳（義務辯護）律師
上  訴  人  乙○○
                    馬來西亞
選任辯護人  姜明遠律師
上列上訴人等因貪污治罪條例案件，不服台灣台北地方法院八十
五年度訴字第一一八六號，中華民國九十年五月四日第一審判決
（起訴案號：台灣台北地方法院檢察署八十四年度偵字第二四七
六一、二五二一五號）提起上訴，經判決後，由最高法院第三次
發回更審，本院更為判決如下：
    主  文
原判決關於丙○○、乙○○部分均撤銷。
丙○○共同公務員，利用職務上之機會詐取財物，處有期徒刑捌
年貳月，褫奪公權肆年。所得財物新台幣壹佰肆拾玖萬玖仟元沒
收，並應與乙○○連帶追繳之，其中陸拾陸萬元應發還被害人神
達電腦股份有限公司。如全部或一部無法追繳時，以其財產抵償
之。
乙○○與公務員，共同利用職務上之機會詐取財物，處有期徒刑
伍年肆月，褫奪公權貳年。所得財物新台幣壹佰肆拾玖萬玖仟元
沒收，並應與丙○○連帶追繳之，其中陸拾陸萬元應發還被害人
神達電腦股份有限公司。如全部或一部無法追繳時，以其財產抵
償之。並於刑之執行完畢或赦免後，驅逐出境。
    事  實
一、丙○○民國八十四年四月間起任行政院勞工委員會（下稱勞
    委會）職業訓練局（下稱職訓局）綜合規劃組法制科科長，
    負責該局有關法令研修、擬定、廢止、解釋及部令層轉等業
    務，為依據法令服務於國家機關，而具有法定職務權限之人
    員，又因兼任該局之國會聯絡人，而常受民意代表請託就外
    勞申請案件，轉請該局承辦人依例提辦（趕辦、妥善處理之
    意）。緣於八十三年間，丙○○結識馬來西亞國籍、逾期在
    台居留、從事外勞仲介業者乙○○，二人鑑於國內外勞仲介
    業者或廠商，因申請外勞核准來台，需費數月至半年不等時
    間，不耐久等，或核准外勞額度因計算方式不同，而有不同
    ，乃共同基於圖取不法利益之概括犯意聯絡與行為分擔，利
    用丙○○之身分，對於其非主管之各類外勞申請許可等業務
    ，可向職訓局承辦人員為公務請託、關切申請案件之處理、
    進度與配額等情事，請不知情之承辦人員提辦機會，再由乙○○出面，連續向業者收取不法之財物，詳情如下：
  (一)八十四年五月初，康林人力仲介股份有限公司（下稱康林公
    司）協理林建熏（後改任職真理人力管理顧問股份有限公司
    ，下稱真理公司）向乙○○表示已代神達電腦股份有限公司
    （下稱神達公司）向職訓局申請聘僱外勞二七○名，惟康林
    公司自行評估可能只能准許二○一名，林建熏將其申請文件
    影本請託乙○○轉交丙○○，要求設法爭取更高之核准名額
    ；經丙○○查詢結果，神達公司係依經濟部製造業重大投資
    案件申請，可獲核准引進二六七名外勞。丙○○認為有機可
    趁，乃交待乙○○，除要向康林公司收取每名新台幣（下同
    ）二千元「趕件費用」外，尚詐稱因丙○○爭取而增加之六
    十六名額，須收取每名一萬元之「增額費用」（即二千元乘
    二六七名計五十三萬四千元「趕件費用」，及一萬元乘六十
    六名為六十六萬元之「增額費用」，合計一百十九萬四千元
    ），由林建熏分別於乙○○通知林建熏已核准引進二六七名
    及康林公司正式接獲行政院勞工委員會之核准函後，計二次
    ，代理神達公司以現金支付予乙○○；乙○○先將款項總數
    登錄於帳冊內，俟丙○○需要用錢時，再隨時由乙○○給付
    現金，或存入丙○○之華南商業銀行（帳號：000000000000
    ）帳戶。
  (二)同年九月間，亞瑟科技股份有限公司林口廠（下稱亞瑟公司
    ）因擴充機器設備，勞委會已核准該公司八十五名外勞配額
    ，該公司從中撥出四十四名，由鎵鴻人力資源管理顧問有限
    公司（下稱鎵鴻公司）代為仲介，由於亞瑟公司需人孔殷，
    鎵鴻公司負責人林金源即找乙○○洽談，希望能在一個月內
    辦成。丙○○除指示乙○○向林金源收取每名外勞三千元之
    「趕件費用」（三千元乘八十五名共二十五萬五千元）外，
    並由林金源支付丙○○於同年十月七日至十日偕同家人至泰
    國旅遊之費用五萬元（乙○○、林金源結算時係以「蕉先生
    」為代號）；該款亦由乙○○登錄於帳冊內，俟丙○○需要
    用錢時，再與丙○○結算。
二、案經法務部調查局台北市調查處（下稱市調處）移送台灣台
    北地方法院檢察署檢察官偵查起訴。
    理  由
甲、程序部分：
一、上訴人即被告丙○○、乙○○係共同被告，在審理中，已經
    立於證人身分具結後供證，並進行交互詰問，各被告之訴訟
    防禦權即獲得充分、實質保障，依照司法院釋字第五八二及
    五九二號解釋意旨，應認其等各審判外之陳述，均具有證據
    能力。
二、被告等所辯乙○○之調查筆錄，係遭恐嚇，非具有任意性，
    不得為適格證據一節：
    經勘驗市調處詢問乙○○之錄影帶，結果發現調查員雖對乙○○稱：「要據實陳述，不要本來沒什麼事，又加一條罪」
    、「你現在應該擔心這個事情，你要怎麼幫我們弄，我們才
    幫你（乙○○逾期非法居留），看你怎麼合作，我們才決定
    怎麼樣幫你解決」、「你配合度不高，不要把本來不關你的
    事，到最後變成你的事，因你本來逾期居留只是遣返，不要
    弄到最後你要坐牢」、「我們今天調查局動用八十人來辦此
    案，你現在要把自己的責任降到最低，怎麼減到最低，就是
    我們怎麼配合」、「我們今天是要幫你，你是華僑，我們的
    對象是公務員」、「只是找你查證，你不要本來是關係人的
    身分變為被告」、「坦白從寬，我們處理的原則是這樣，你
    不是我們的對象」、「你講的如果跟別人不一樣，那就不好
    」、「先不要討論你會不會被判刑，你儘量提供，我們去跟
    檢察官研究，怎麼樣去減輕，我會幫你寫一些對你有幫助的
    話」等語（本院更一卷第二宗第一一五至一一九頁），然對
    話過程並無使用不正方法，且乙○○確係逾期居留，而依八
    十五年修正前貪污治罪條例第八條之規定，亦確有偵查自白
    減輕其刑之規定，原即允許司法警察或檢察官，於調、偵查
    詢問過程，告以此有利於被告之規定，且本判決亦以乙○○
    於偵查中自白為由，減輕其刑（如後述）。是上揭調查中之
    訊問方式，核係合法，並無所謂實質之脅迫、利誘，況乙○○在檢察官複訊時，亦稱無受刑求云云等情。堪認此部分自
    白之任意性並無疑慮，自可為證據。
三、丙○○之妻林瑩在調查中之筆錄，雖屬審判外之陳述，但經
    丙○○之歷審選任辯護人閱卷而得悉其情，均未於本院言詞
    辯護終結前聲明異議，本院衡酌其筆錄作成時之環境與附隨
    條件，當無受不法取供之情形，爰依刑事訴訟法第一百五十
    九條之五第二項規定，認其適宜作為證據，具有證據能力。
四、證人林金源、吳月真、王彩碧於市調處之陳述，雖屬於被告
    以外之人於審判程序以外之陳述，為傳聞證據，但部分與其
    等在審判中所供略有不符，本院衡酌該先前所為之審判外陳
    述，乃未受污染，並在較無其他利害關係考量下所為，應具
    有較為可信之特別情況，且係證明本件犯罪事實存否所必要
    ，依刑事訴訟法第一百五十九條之二規定，當屬適格之證據
    。
乙、實體方面：
一、訊據丙○○、乙○○對於其二人係熟識多年之友人，丙○○
    任職職訓局，擔任上揭職務，乙○○從事引進外勞之仲介業
    ，上揭神達公司、亞瑟公司分別透過康林公司及鎵鴻公司引
    進外勞之事，即係由乙○○負責，康林公司曾支付乙○○一
    筆六十六萬元款項，與每名外勞二千元之「趕件費」，鎵鴻
    公司亦付給乙○○每名外勞三千元之「趕件費」，丙○○則
    向乙○○陸續取得一百五十餘萬元等情，均坦承不諱，此部
    分所供互核相符，並經證人即職訓局人員吳月真、康林公司
    人員丁○○、李超群、鎵鴻公司人員李金源證實，且有丙○○之人事資料、神達公司聘僱外勞相關資料、乙○○送給康
    林公司之報價單、記載丙○○收款之帳冊、帳頁（現金帳）
    等在卷（以上見第二四七六一號偵查卷，下稱偵一卷，第一
    宗第六十三、八十七、一八三、一九０、一九一頁）可資佐
    證，此部分事實，首堪認定。
二、被告等雖均矢口否認犯罪，丙○○辯稱：伊純因介紹客戶給
    乙○○，乙○○基於深厚情誼，將錢借伊應急，以免伊股票
    套牢斷頭，絕無收取所謂「趕件費」或「外勞增額費」等情
    ，神達公司獲准之外勞人數，係依一定之計算公式處理，非
    伊所能關說，且早經核定，伊豈能從中搞鬼，乙○○向客人
    收款各情，皆與伊無關，不能以乙○○調查中所為之不實自
    白，遽入伊於罪云云；乙○○則以：所謂「趕件費」，乃指
    給付外國政府之費用，而六十六萬元之性質，係給予外勞之
    履約保證金，均非轉交丙○○之不法財物，伊縱與丙○○有
    金錢往來，無非朋友之間通財之義，並非充當貪污之白手套
    ，伊係馬來西亞國籍之華僑，非法滯台，恐遭驅逐，因此被
    調查人員誘逼，不得已遂其所求而配合供述，不能逕依該項
    不實自白，予以論處云云置辯。惟查：
  (一)乙○○之調查中供述，並無任意性疑慮，業見前述。
  (二)丙○○在調查中，已直承：伊確有要求職訓局承辦人員提辦
    之事（見偵一卷第一宗第一０三頁正面）。在檢察官偵查中
    並坦言：我介紹外勞聘僱案件給乙○○，乙○○則給我人頭
    費一個一、二千元，大概收一百多萬元；「業者有時會打電
    話來要我去關心他的案子，有時會付些酬佣」（見偵一卷第
    一宗第一三三頁正面、一三四頁背面）；在本院更一審時，
    且供承：我兼國會聯絡人，所謂「提辦」，就是特別關心案
    件進度（見本院更一卷第四十二頁正面，此部分再詳後述）
    。
  (三)乙○○於市調處稱：「因為丙○○看我隻身在台，值得信任
    ，仍經常要我代表他與國內仲介業者聯繫相關外勞業務，國
    內仲介業者在業務上遭到勞委會職訓局為難時，亦請我透過
    丙○○設法解決，丙○○均會在其職權範圍內給予方便」、
    「國內仲介業者‥‥曾為了趕件‥‥，透過我要求丙○○代
    為設法處理，丙○○則要求一般外勞案件每名二千至三千元
    ，（倘）屬經濟部重大投資案件，根據勞委會所訂計算公式
    而增加之外勞配額者，則每名外勞以一萬元計，要我向國內
    仲介業者索取好處，轉交給丙○○」、「帳冊資料第四十四
    、第四十五頁係記載我支付給丙○○或代丙○○支付花費、
    至八十四年八月三十一日止實際支出之金額，其中『神達』
    即係指真理人力資源管理顧問有限公司仲介神達電腦外勞案
    件，『亞瑟』即係指鎵興人力資源管理顧問有限公司仲介亞
    瑟電子廠外勞案件」、「我從未向丙○○借過錢，丙○○亦
    從未向我借過錢」、「我之所以願為丙○○及國內仲介業者
    間擔任聯繫工作，主要係在於國內業者得到勞委會核准引進
    外勞函件後，會將案件委託我向國外業者接洽引進外勞，而
    我則可自國外仲介業者處獲得每名外勞二千元之佣金」（偵
    一卷第一宗第九十七、九十八、一百頁）；「依據勞委會作
    業流程規定，申請外勞案件正常確實須費時二至三月之審核
    時間，而康林公司自行評估，依據相關法令‥‥僅能核准二
    ○一名外勞，然此一申請外勞案，只經過數日後，即從丙○○處獲知該已獲核准引進二六七名外勞，為何如此快速獲得
    核准，並不清楚」等語（同上卷宗第一八八頁以下），於檢
    察官偵查時亦稱：「（你有無為梁辦外勞核准案向國外廠商
    及人力仲介公司收取費用？）有。是為丙○○收的，是別人
    找我的，因為我與梁是好朋友，與梁在一起認識國內仲介業
    ，申請外勞要趕快，所以透過我去找丙○○」、「（如何約
    定？）每名外勞二千到三千元，按照申請人數計算」、「（
    有哪幾家付過錢？）中壢鎵實公司（與鎵鴻是同一家）」、
    「（仲介如何與你接洽？）以電話，有時他們把文件帶來給
    我，然後我去找丙○○，告訴梁是哪幾家」、「（錢收到何
    處？）有的現金交給我，先存入我戶頭，我再轉給他」、「
    （在你住處搜獲帳冊記載何事？）我存入梁的帳號，及他向
    我拿錢」、「（有無向林金源以『焦先生』名義收了五萬元
    ？）有，是要贊助他（按指丙○○）們十月自行出國」、「
    （你向仲介業收人頭費二千元至三千元，丙○○是否知道？
    ）知道」、「（為何仲介業要付費用由你轉交丙○○）職訓
    局如何辦，我不知道，我只是幫他們傳遞」等語（同上卷宗
    第一二九至一三一頁）。在原審時，仍稱：「我收取這些『
    趕件費用』，轉交給梁某」、「因梁某會介紹國內的一些廠
    商讓我認識」（見原審卷第一宗第四十二頁背面、第四十三
    頁正面）「丁○○（康林公司業務副總經理）有付我們『趕
    件費』，他給我利潤是二千元」（見原審卷第三宗第二三五
    頁）。
  (四)徵諸丁○○證稱：伊在調查及偵查中，歷次所供關於給付趕
    件費、增額費等詳情，「百分之百實在」，確實自估可以獲
    准之外勞人數只有二０一名，但想要爭取更多一點人數（見
    原審卷第二宗第二十二頁正、背面）；李超群供證：康林公
    司確有給付費用給乙○○，因為他比較有辦法快點引進外勞
    ，一個人頭二、三千元「快件費」（見本院更一卷第一宗第
    七十六頁）；林金源在調查中，供稱：（問：認識丙○○、
    乙○○？）二年半以前勞委會開放外勞，因為產業公會辦外
    勞引進說明會，乙○○是菲律賓ＭＩＰ人力仲介公司在台仲
    介代表人，在八十三年初，他自己打電話來我公司自我推薦
    ，我有去菲律賓看過，他與梁是朋友，後來他說他與梁很熟
    」、「（你有無為了人力仲介申請而送財物給丙○○、乙○○？）我送乙○○，在八十四年九月，我們代理亞瑟公司申
    請四十四名外勞，因為他們急著要，希望縮短時間，所以我
    找乙○○，（希望）能在一個月內把人引到台灣，沈說他要
    運作勞委會及菲律賓駐台代表處，需要一些費用，他傳報價
    單，他全部要求三十多萬元，其中趕件也就是抽件要二十五
    萬五千（元）及送菲勞中心費用及付『焦先生』五萬元，結
    果我們照付。沈在扣減時有向我說這五萬元是要給梁及家人
    去泰國玩的錢」（偵一卷第一宗第一二三至一二四頁）；在
    原審亦謂：「在調、偵查中，所言皆實在」、「我拜託乙○○處理，希望在一個月內處理好（亞瑟外勞），沈說一個人
    頭要三千元，他從應付之仲介費中扣了二十五萬（五千）元
    下來，他幫我處理好就好」（見原審卷第二宗第四十頁正、
    背面），在本院更一審仍為相同意旨之陳述（見本院更一卷
    第二０二頁），在更二審猶指明：外勞申請案在正常情況下
    ，須三個月，除非有特殊關係，才可以在一個月內引進來，
    而本件之外勞，則係在拿到核准函後二十一日即引進（見本
    院更二卷第一六一頁）各等語，且有乙○○之上揭報價單可
    證；復參諸吳月真證實丙○○確有多次以國會聯絡人名義，
    洽詢有關外勞申請案件處理進度、催促速辦及結果之情形（
    見偵一卷第一宗第二十九頁正面，原審卷第一宗第一五一頁
    正面），且有丙○○電詢吳月真有關亞瑟公司外勞申辦案件
    之監聽電話紀錄附卷可憑（見監聽卷）；該承辦主管科長廖
    為仁同謂：該項業務確可以依指示「提辦」（見本院上訴卷
    第一九二頁）；外勞作業中心副主任甲○○亦證實丙○○確
    可利用其國會聯絡人之身分，了解外勞申請案之處理進度（
    本院更三卷第二宗第六十一頁背面）；吳麗新供承：確有提
    供自己之帳戶及借名供乙○○開設帳戶，向業者收款（見偵
    一卷第一宗第三十八、三十九頁）；林瑩坦言：其夫丙○○
    確有「拿些來歷不明的錢回來給我」（同上卷第三十六頁正
    面）各等語，足見丙○○確有利用其從事於公務之身分及機
    會，透過乙○○共同收取所謂之「趕件費」、「增額費」及
    旅遊泰國之五萬元「贊助費」。再參諸證人王彩碧於市調處
    調查時，稱伊經丙○○介紹而認識乙○○，丙○○係透過乙○○要求支付出國旅費（此部分詳見後述）；而王彩碧與乙○○之通話監聽紀錄中，確有乙○○要求王彩碧委其引進外
    勞，每一外勞丙○○可賺二千元之通話；又丙○○與證人林
    瑞盛之通話監聽紀錄中，丙○○即明白表示要林瑞盛將外勞
    申請案委由乙○○仲介（以上均見監聽卷），縱然王彩碧、
    林瑞盛未因此付諸實現（此部分詳見後述），仍可見被告二
    人互相勾串，共同索取不法利得之情不虛。
  (五)乙○○在本院上訴審時，固總攬全責，略謂：系爭每名外勞
    酬金一萬元部分，「是我應得的」（見本院上訴卷第八十四
    頁），但參據證人即台北市就業服務商業同業公會理事長黃
    杲傑供證：在民國八十四年間，台灣工廠或仲介公司到外勞
    輸出國挑選工人，因為這些外勞有時會應徵好幾份工作，台
    灣的工廠為了預防外勞被挑好之後，不來報到，通常會向叫
    「牛頭」（即仲介業者）收取一定金額之保證金，一般而言
    ，馬來西亞籍的外勞大部分會說華語、英語、客家話，電子
    大廠如果挑中該國外勞，因為他們條件好，所以雇主要給他
    們保證金（按類似安家費），而其他國籍之外勞，則反向該
    外勞收取三、五千元之保證金（按類似違約賠償金）等語（
    見本院更三卷第三宗第一七三至一七六頁），乙○○乃係菲
    律賓ＭＩＰ公司駐台代表，為其狀陳在案（見原審卷第二宗
    第一二０頁背面），本件神達公司所引進者，均為菲律賓國
    籍之外勞，有該公司九十七年二月十三日陳報狀及職訓局九
    十七年二月二十六日職審字第0970006453號函各一份在案可
    憑（見本院更三卷第二宗第二一三、二一五頁），足見被告
    等所辯系爭六十六萬元部分，係屬神達公司付給外勞之保證
    金一節，殊無可採。
  (六)神達公司係屬經濟部工業局依「振興經濟方案」所列管之重
    大投資案件，申報其生產線合理員工數為一０一八人，經該
    局於八十四年四月一日核定為八九０人，有該局九十六年十
    月十一日工電字第09600825020 號函附相關之審查會議紀錄
    、審核表、審核說明書等存卷可稽（同上卷第九十六至一０
    五頁），足見並非悉照申請人數予以核准；又職訓局係依上
    揭工業局核准之數據，以百分之三十為限，許可其可聘僱之
    外勞人數為二六七人，惟在該核定之前，神達公司已經另准
    聘僱外勞六十七人，且依規定，該公司聘僱外勞人數不得超
    過本國員工總人數之百分之三十五，有職訓局九十六年十一
    月七日職外字第0960040960號函在案可考（同上卷第一二三
    至一二四頁），可見乙○○上揭在調查中所供康林公司自行
    評估神達公司可能只能獲准僱用外勞二０一名一節，並非無
    據，丁○○固謂伊未在調查及偵查中言及自估二０一名一情
    （見原審卷第二宗第二十二頁正面），尚難憑為被告等有利
    認定之依據。神達公司既經核准可以聘僱二六七名外勞，丙○○利用其身分，查詢得悉其情，竟由乙○○出面洽定六十
    六名係增額核准者，收取六十六萬元之增額費，自有利用職
    務上之機會，施用詐術，諉稱自己出力有功，需索報酬之情
    ，不容狡展。
  (七)就乙○○所書立之「報價單」以觀，載為(1)「抽件費用」，
    以後依次為(2)代送菲勞中心（費）(3)送菲勞中心送件費(4)核
    函翻譯（費）(5)「快遞送菲（ＤＨＬ）」（費）(6)付蕉先生
    ，有該報價單存卷可稽（見偵一卷第一宗第八十七頁），所
    謂「抽件費用」，即係趕件費，除經乙○○說明綦詳（同上
    卷第一二四頁）外，依該記載順序以觀，該項費用自屬在我
    國內所生之花費。乙○○在本院上訴審時，改稱：每名二、
    三千元，是「我的」趕件費（見本院更二卷第八十四頁），
    已見獨擔之情，嗣被告等竟一同翻稱係：給菲律賓國政府官
    員之賄賂，咸無可採。又此「趕件費」或「抽件費」，既以
    人頭為基礎，每名二或三千元，業見前述，衡諸一般請教法
    律問題之代價，係以法律問題之件數作為基礎之常情，可見
    被告等一度辯稱係解答法律諮詢之酬勞一節，殊違常情事理
    ，仍無可採。
  (八)職訓人員吳月真、喻佩英所言：丙○○未曾關說提件；康林
    公司人員丁○○、林建熏、李超群所另謂：不知該公司有付
    趕件費之事，不知係何人負責處理，外勞進來後，有退回「
    保證金」；鎵鴻公司人員林金源所為「辦理上開亞瑟公司，
    丙○○並沒有給我任何幫助及作業上方便，我亦未給予丙○○任何的費用或金錢，這個案子是直接向工業局申請核，不
    是勞委員申請，且其旅遊費用五萬元招待他（即丙○○）純
    係朋友因素，並非就特定案件」等語（本院更一卷九十二年
    八月十四日訊問筆錄）之證詞，因與前揭各證據顯示者不符
    ，核均係事後翻異或曲意迴護被告之詞，均不足資為被告等
    有利認定之依據。
  (九)綜上各項直接、間接證據，足以認定被告等確有利用丙○○
    之身分與職務上之機會，共同向外勞仲介業者收取不法費用
    。所辯各節，無非畏罪飾卸或翻異諉責之詞，均不足採信，
    其等犯行皆可認定。
三、被告等行為後，貪污治罪條例於八十五年十月二十三日修正
    、公布，於同年月二十五日生效施行，各罪均提高刑度，其
    中圖利罪部分之構成要件且有變更，但於本案之具體情形而
    言，均符合舊法及新法關於該罪之構成要件，是就犯罪之成
    立不生影響，僅有刑度之別而已。比較新、舊法結果，應適
    用行為時之規定，較有利於被告。核被告等收取「趕件費」
    部分及五萬元赴泰旅費之行為，應成立行為時貪污治罪條例
    第六條第一項第五款之圖利罪；收取「增額費」部分之行為
    ，係犯同條例第五條第一項第二款之利用職務上之機會詐取
    財物罪。後者起訴書載為同條例第六條第一項第五款之圖利
    罪名，起訴法條尚嫌未洽，應予變更，允宜指明。又刑法亦
    已在被告等行為後修正、公布、施行，刪除連續犯，並提高
    法定刑罰金最低數額，綜合比較結果，以適用行為時刑法規
    定較為有利。是被告等前後二次圖利犯行，因時間接近，罪
    名相同，顯係基於概括犯意所為，應論以連續犯圖利一罪。
    再因收取神達公司之外勞「趕件費」及「增額費」，乃係一
    行為觸犯二罪名，為想像競合犯，應依法論以情節較重之利
    用職務上機會詐取財物一罪（向亞瑟公司收取「趕件費」而
    成立之連續圖利罪刑則較輕）。被告等就本件犯罪，具有犯
    意聯絡及行為分擔，為共同正犯。乙○○雖無公務員身分，
    因與具有此身分之丙○○共同犯貪污罪，仍應依上開條例處
    斷。乙○○在偵查中自白犯罪，爰依上開條例之特別規定，
    減輕其刑。刑法雖就公務員之定義規定有所修正，但於丙○○而言，並無影響，不生此部分新、舊法比較問題，附此敘
    明。被告等因本件貪污犯罪，共計獲取一百四十九萬九千元
    之不法財物，應依法予以沒收並連帶追繳，如全部或一部無
    法追繳時，以其財產抵償之。而其中有六十六萬元之部分，
    係向神達公司詐騙，由康林公司轉手付現，應發還被害人神
    達公司；至其餘款項，乃神達、亞瑟公司為求趕件，分別透
    過康林、鎵鴻公司付現之賄賂，縱難謂丙○○有違背職務之
    情，但已辱官箴，應認此部分之付款行為，違反公序良俗，
    不在法律保護範圍之內，故不予發還。
四、原審予以論科，固非無見。惟原判決就被告等部分（一）依
    貪污圖利罪名予以論處，尚非適法。（二）逕依刑法第三十
    一條第一項規定，作為論列乙○○共犯之法律依據，而非貪
    污治罪條例第三條，核有違誤。（三）未將貪污詐得之財物
    六十六萬元部分，諭知發還被害人，尚嫌未洽。被告等猶執
    陳詞，否認犯罪，提起上訴，雖不能認為有理由，但原判決
    此部分既有可議，即難維持，應由本院予以撤銷改判。爰分
    別審酌丙○○身為公務人員，兼任國會聯絡人，既受機關重
    用，竟不知潔身自愛，因買賣股票失利，卻萌貪污詐財、圖
    利之念，利用其職務關係，以乙○○作為白手套，二人勾結
    向相關民間企業需索金錢，手段可鄙，嚴重損害官箴，犯罪
    後乙○○固一度坦承，嗣復與丙○○一再狡展，態度可議等
    各情，分別量處如主文所示之主刑。而貪污所得財物一百四
    十九萬九千元之不法財物，應依法予以沒收並連帶追繳，如
    全部或一部無法追繳時，以其財產抵償之。而其中有六十六
    萬元之部分，係向神達公司詐騙，由康林公司轉手付現，應
    發還被害人神達公司。
五、不另為無罪諭知部分：
  (一)公訴意旨另略以：
  1.八十三年二月，王明華仍任職在萬通人力資源管理顧問有限
    公司為總經理之期間，丙○○向王某表示欲向該公司股東侯
    慶輝借款一百萬元，王某恐丙○○假藉職務上機會影響該公
    司業務，乃徵得萬通公司股東鄭寶蓮之同意，由鄭女開具該
    公司在台灣銀行城中分行帳戶，票號AB0000000 號，面額一
    百萬元之支票一紙，由王某交給丙○○。丙○○不言明償還
    期限，亦未及付息。
  2.八十三年中秋節前後，丙○○以提供可申請外勞之工廠、公
    司名冊為由，約力群國際開發股份有限公司總經理伍大宇赴
    台北市松山機場大廳碰面，藉機索取三萬元，伍某明知該名
    冊早已公告、並無價值，然為避免得罪，仍予照付。
  3.丙○○及其家人於八十四年三月間，欲前往泰國旅遊，卻經
    由乙○○向國友人力仲介股份有限公司總經理吳萌光，以代
    訂機票為由索財，吳某不得已而給付該機票款十五萬餘元。
  4.同年十月間，丙○○再偕家人赴泰國旅遊，又透過乙○○向
    經營以管理外勞為業務之林志湧索取五萬元；亦向真理公司
    副總經理丁○○索取十萬元，均供丙○○旅遊使用。
  5.同年十月間，丙○○赴泰國旅遊時，藉口伊平日曾協助台南
    市世和人力仲介股份有限公司（下稱世和公司）申辦外勞或
    解說相關法令，向該公司總經理陳蘭璧索取SONYV8攝影機一
    部，由陳某指示該公司高雄分公司經理林盟景購買價值二萬
    九千五百元之該型攝影機交付丙○○，而由世和公司高雄分
    公司列帳報銷。
  6.同年十月間，丙○○利用職務上認識之便，以購買新屋需付
    款為由，向泰順人力仲介股份有限公司負責人王明華借款三
    十萬，王某恐將來有業務往來被刁難，乃出借該款。丙○○
    未立借據，亦未言明利息及期限，且未還款。因認被告等此
    部分尚涉有共犯（乙○○就上揭編號3、4部分，其他部分為
    丙○○單獨所犯）修正前貪污治罪條例第六條第一項第五款
    之貪污圖利罪嫌云云。
  (二)公訴人認被告等涉嫌此部分罪行，無非以王明華、鄭寶蓮、
    任大宇、吳萌光、林志湧、陳蘭璧、林盟景之指訴及世和公
    司購買攝影機之發票與帳冊紀錄等，作為論據。訊之被告等
    均堅決否認此部分構成犯罪，辯稱係與業者素有交情，而基
    於友情開口借貸或提供勞務，要與丙○○之身分、職權無關
    等語。
  (三)按所謂圖利罪之構成，無論係對於非主管、監督之事務，或
    其主管、監督之事務，均以行為人利用職務上關係而賦予其
    便於處理事務而具有之權力、機會或優越地位，始克當之。
    倘無具有此等特別之權力、機會、地位，而係普通關係、互
    套交情者，尚無成立該罪之餘地。
  (四)經查：
  1.證人王明華在市調處稱：「八十四年十月十四日丙○○以其
    所購新屋需付款為由，向我借款三十萬元，我因從事外勞仲
    介業務，過去經常向丙○○請教外勞仲介相關法令問題，心
    裡雖有不願，但難以開口拒絕」等語（偵一卷第二宗第十八
    頁以下）；另證人鄭寶蓮在市調處稱：「本公司曾經就外籍
    勞工引進相關法令與開放外勞行業類別（之事，）請教丙○○。但是本公司所引進仲介之菲律賓、泰國等外籍勞工，都
    是按照政府就業服務法規定申請辦理的，並無所謂配合情事
    」、「八十三年二月十七日，梁某曾透過王明華向本公司股
    東侯慶輝以借款名義調度一百萬元」、「事後梁某表示將提
    供高雄美濃地區之家族土地給侯慶輝設定抵押做為擔保」等
    語（偵一卷第一宗第四十六頁以下），顯見丙○○此部分借
    貸行為，出借人雖有其主觀上之考量，然經核並無證據證明
    丙○○係利用其職務上關係各種機會、身分上關係所處之地
    位，向王明華圖取不法利益甚明。
  2.證人伍大宇雖在市調處及偵查稱：「丙○○以提供可申請外
    勞之公司名冊為由，藉機索取三萬元」云云，然參以伍大宇
    於原審證稱：「他說要回南部，身上未帶錢，向我借三萬元
    ，去機場，我們聊了一會兒」、「我也沒有必要畏懼他，因
    丙○○並沒有辦法幫我什麼忙，因我們也曾試探過他」、「
    名冊早就有了，名冊並無用處」等語（原審卷第一宗第一六
    四頁背面），是伍大宇在市調處及偵查時所為證述，是否完
    全可採，尚有可疑。伍大宇縱確有交付三萬元予丙○○，無
    非有其個人主觀上之考量，核與因公務員利用職務上關係各
    種機會、身分上關係所處之地位，而遭不成比例或毫無對價
    揩油之情形有間。
  3.據證人吳萌光於市調處供稱：「今年三月初，乙○○向我表
    示丙○○有意前往泰國旅遊，並希望由我安排泰國旅遊行程
    及招待事宜」等語（見偵一卷第二宗第二十四頁以下），復
    於原審稱：「（是否因想業務上有所幫助，而招待丙○○、
    支付機票錢？）純是幫助性質，沈是我朋友，他是透過乙○○要我幫忙買機票，而我基於幫忙性質，是想以後在法律見
    解方面，可以請教，所以幫忙代墊」等語（原審卷第一宗第
    一八三頁正面）；林志湧於在市調處謂：「今（八十四）年
    十月初，乙○○打電話（給）我，謂丙○○將在十月七日攜
    全家赴泰旅遊，要花費二十萬元左右，希望我能贊助」等語
    （見偵一卷第二宗第二十七頁背面以下）；丁○○於偵查證
    稱：「吃飯時，只知與一位大人物要吃飯，並不知是丙○○
    ，吃飯完，沈向我說，丙○○要出國，大家是否要出點錢，
    當時我身上有帶錢，基於朋友之義，所以就拿出十萬元幫忙
    沒關係，且我想我要離開公司，自己創業，可能以後須要幫
    忙」等語（原審卷第二宗第二十三頁正面），顯見丙○○出
    國旅遊，吳萌光、林志湧、丁○○等人之所以會贊助，乃各
    有其主觀上之原因及理由，尚難認丙○○、乙○○二人有利
    用職務上關係之各種機會、身分上關係所處之優越地位，向
    其三人圖取不法利益，應可認定。
  4.證人陳蘭璧於原審證稱：「之前他曾向我說家中遭竊，因他
    要帶家人去旅遊，知道我小舅子經營家電，所以託我買，八
    十四年十一月九日有交錢給我，之前在電話中有稱要還我，
    因我父親生病，我去醫院照顧他，所以在十一月九日才還我
    錢」、「丙○○並沒有說可以幫仲介公司提辦案件、收取代
    價，伊與丙○○只是法律諮詢而已」等語（原審卷第一宗第
    一五二頁正、背面），顯見陳蘭璧之所以購買攝影機給丙○○，純屬代購，核非利用職權、機會、地位而揩油。
  5.綜上，公訴人前揭指訴，經核與圖利罪構成要件有間。至於
    其他非供述證據之發票、帳冊紀錄，僅足以證明丙○○有請
    託代購物品之情，不能憑以證明其有貪污圖利之犯情。此外
    ，復查無其他積極證據足證丙○○、乙○○有此部分犯罪情
    事，核屬不能證明其犯罪，惟因公訴人認此部分與前揭論罪
    科刑部分，具有連續犯之裁判上一罪關係，此部分爰不另為
    無罪之諭知。
六、不另為免訴判決部分：
  (一)公訴意旨另以：
  1.八十四年七月間，台灣旺力機械股份有限公司（下稱旺力公
    司）代理京茂電子股份有限公司申請外勞八十七名，請求丙○○協助儘速通過，丙○○竟向旺力公司經理林瑞盛表示：
    每一名外勞需收取三千五百元之酬佣，並約定於同年十月（
    起訴書誤繕為十一月）二日在台北市來來大飯店前交付。嗣
    後因林瑞盛獲悉其申請案，已經經濟部工業局核准通過，屬
    重大投資案，職訓局無再予駁回之可能，乃未給付。
  2.八十四年十月間，丙○○透過乙○○向高雄市華永毅企業有
    限公司辦理外勞仲介業務之副理王彩碧，假藉借款為名，意
    圖索取不法錢財五十萬元。幸因王彩碧早已風聞丙○○之伎
    倆，乃推稱要繳納保證金，無款可借云云，予以拒絕。
  3.丙○○因此皆未能得逞，因認此部分所為，涉有上揭條例第
    六條第二項之貪污圖利未遂罪嫌云云。
  (二)查被告行為時，貪污治罪條例第六條第二項，固設有圖利未
    遂犯處罰之規定。惟九十年十一月九日修正公布施行之同條
    例第六條第二項規定，已經刪除，是核屬刑事訴訟法第三百
    零二條第四款所定之犯罪後法律已廢止其刑罰之情形。惟因
    公訴人認此部分與前開有罪部分，具有連續犯裁判上一罪關
    係，故此部分不另為免訴之諭知。
據上論斷，應依刑事訴訟法第三百六十九條第一項前段、第三百
六十四條、第二百九十九條第一項前段、第三百條，八十五年十
月二十三日修正公布前貪污治罪條例第二條前段、第三條、第五
條第一項第二款、第六條第一項第五款、第八條、第十條、第十
七條，修正前刑法第五十六條，刑法第十一條前段、第二條第一
項、第二十八條、第三十七條第二項、第九十五條，判決如主文
。
中    華    民    國    97    年    7     月    29    日
                  刑事第十九庭審判長法  官  黃金富
                                    法  官  魏新國
                                    法  官  洪昌宏
以上正本證明與原本無異。
如不服本判決，應於收受送達後十日內向本院提出上訴書狀，其
未敘述上訴之理由者並得於提起上訴後十日內向本院補提理由書
（均須按他造當事人之人數附繕本）。
                                    書記官  王韻雅
中    華    民    國    97    年    7     月    29    日
附錄：本案論罪科刑法條全文
85年10月23日修正前貪污治罪條例
第5條
有下列行為之一者，處七年以上有期徒刑，得併科新台幣六千萬
元以下罰金：
一、意圖得利，擅提或截留公款或違背法令收募稅捐或公債者。
二、利用職務上之機會，詐取財物者。
三、對於職務上之行為，要求、期約或收受賄賂或其他不正利益
    者。
前項第一款及第二款之未遂犯罰之。
第6條第1項第5款：
有左列行為之一者，處五年以上有期徒刑，得併科新台幣一百萬
元以下罰金：
五、對於非主管或監督之事務，利用職權機會或身分圖利者。
第10條
犯第四條至第六條之罪者，其所得財物，應予追繳，並依其情節
分別沒收或發還被害人。
前項財物之全部或一部無法追繳時，應追徵其價額，或以其財產
抵償之。
為保全前二項財物之追繳、價額之追徵或財產之抵償，必要時得
酌量扣押其財產。
第17條
犯本條例之罪，宣告有期徒刑以上之刑者，並宣告褫奪公權。


司法院資訊處製作；財團法人民間司法改革基金會備份。
